【裁判字號】    92,上訴,4247
【裁判日期】    921224
【裁判案由】    殺人
【裁判全文】
臺灣高等法院刑事判決                          九十二年度上訴字第四二四七號
    上  訴  人
    即  被  告  乙○○
    指定辯護人  本院公設辯護人甲○○
右上訴人因殺人案件，不服臺灣板橋地方法院九十一年度重訴字第四三號，中華民國
九十二年十月十四日第一審判決（起訴案號：臺灣板橋地方法院檢察署九十一年度偵
字第一九二四四號）提起上訴，本院判決如左：
    主  文
上訴駁回。
    事  實
一、乙○○患有「準分裂性人格疾患」，其與劉秀員均住在臺北縣中和市○○路○段
    一九六號二樓，分別租住在不同房間，二人相處不睦，曾因鞋子擺放問題而有爭
    吵，乙○○因而隨時攜帶一把連同白色握柄共長約二十公分、刀刃長約十．二公
    分、刀刃最寬約二公分、刀刃薄約○．一至○．三公分、單刃有尖端之水果刀在
    身壯膽。民國九十一年九月二十四日晚上十時二十分許，乙○○自外返回前開往
    處樓下，在一樓鐵門外，恰遇到甫工作完畢騎機車返回該處之劉秀員，二人一言
    不合，乙○○遂將其原藏置在長褲左後口袋內之前開水果刀拿出，以右手持水果
    刀並取下刀鞘，旋因劉秀員以拳頭擊打乙○○之前額上方兩下，乙○○在受「準
    分裂性人格疾患」影響以致對於外界事務之知覺理會與判斷作用，及自由決定意
    思能力均較普通人之平均程度顯然減退之精神耗弱狀態下，意基於殺人之犯意，
    以前開水果刀自正面接連刺向劉秀員之前胸兩刀，第一刀因劉秀員及時閃避，僅
    致劉秀員之左前胸下緣受有一長約四．五公分、寬約○．一公分之表淺傷，第二
    刀則在劉秀員右前胸之第三、四肋間深入胸腔，及於心臟及主動脈、上腔靜脈致
    出血及心包囊血塞。乙○○行兇後旋即離開現場，將前開水果刀丟棄在中和市○
    ○路○段一七八巷口旁邊之大排水溝而滅失。而上開處所一樓商家見劉秀員倒地
    旋即報警，劉秀員經緊急送醫仍不治死亡。嗣警方因查訪附近鄰居得知乙○○係
    涉嫌人，乙○○於同年九月二十七日凌晨二時許始返回前述租住處，正在公用浴
    室洗澡時，臺北縣政府警察局中和分局中和派出所警員蔡高學適正前往查探乙○
    ○有無返回租住處，發現乙○○而予以查獲。
二、案經臺北縣政府警察局中和分局報請臺灣板橋地方法院檢察署檢察官偵查起訴。
    理  由
一、訊據上訴人即被告乙○○固坦承於右揭時地持水果刀刺劉秀員兩刀之事實，惟否
    認有何殺人之故意，辯稱：伊經常受死者劉秀員欺侮，案發當時係因死者劉秀員
    先毆打伊，伊出於自衛才不小心殺死他，又伊係在警方尚未查出犯人的真實姓名
    前即主動承認犯行，應合乎自首的要件，另伊患有精神病，於案發當時已至心神
    喪失的程度云云。
二、經查：
（一）被告於右揭時地持水果刀自正面接連刺向被害人劉秀員兩刀，致劉秀員倒地之
      事實，業據被告自承在卷，另證人即在中和市○○路○段一九二號一樓開設檳
      榔攤之趙國良於原審審理時亦證稱：九十一年九月二十四日晚上十點多，伊聽
      到「磅」的一聲，伊出去看就看到有一個人倒在地上，被告就自一九六號方向
      過來從伊前面的紅磚人行道的馬路邊走過去等語（見原審卷(一)第二三三頁至第
      二三五頁）。復參以卷附之被害人照片顯示其右前胸有一穿刺傷口，其左前胸
      下緣有一長約四．五公分、寬約○．一公分之表淺傷，其衣服照片顯示前胸處
      有二處破洞（見第一一二二號相驗卷第五七頁、第六六頁），以及卷附現場照
      片顯示地上有血跡（見上前開相驗卷第二二、二三頁），足認被告確有於右揭
      時地持刀刺被害人之前胸兩刀，誠屬無疑。而經原審法院檢察署檢察官督同法
      醫師相驗被害人劉秀員之遺體並經解剖鑑定結果，被害人右前胸之穿刺傷口，
      係在右前胸近中線自足底往上一二三公分有二．○公分之切割穿刺傷口，上下
      斜走，刀刃在上，刀背在下，較薄。以之推斷凶刀應是小型水果刀刀刃約十至
      十五公分，刀刃寬最大二．○公分，刀刃薄○．二、○．三公分，尖端。在胸
      骨之邊緣，在右第三、四肋間深入胸腔穿通上靜脈心包囊，切及主動脈上行部
      ，形成右血胸二○○○西西及二○○西西之心包囊血塞」，因而認定其死亡原
      因為「因右前胸穿刺傷及於心臟及主動脈、上腔靜脈致出血及心包囊血塞死亡
      」，此有勘驗筆錄、相驗屍體證明書、及法務部法醫研究（九一）法醫所醫鑑
      字第一三六○號鑑定定書各一件在卷（見上開相驗卷第二七頁、第三二頁、第
      三九頁至第七二頁）足憑。益徵被告持水果刀刺入被害人右前胸，深入及於心
      臟及主動脈之行為，與被害人死亡之結果間，具有因果關係，堪予認定。
（二）被告雖辯稱：因劉秀員先毆打伊，伊出於自衛才不小心殺死他云云。惟查，被
      告自其長褲左後口袋內拿出水果刀，並取下刀鞘，並自正面刺向被害人，倘果
      如被告所辯係不小心，被告向被害人刺第一刀，因被害人及時閃避而僅致被害
      人受左前胸下緣表淺傷後，衡諸常情，即會停止刺擊動作，何以被告仍緊接向
      被害人再刺第二刀，並深及心臟致被害人死亡？被告所辯係不小心所致云云，
      非屬事實。況刑法第二十三條規定之正當防衛要件，必對於現在之不正侵害，
      始能成立，若侵害已過去，或預料有侵害而侵害尚屬未來，則其加害行為，自
      無正當防衛之可言（參照最高法院十九年上字第一一七四號判例）。被告一再
      辯係被害人劉秀員先毆打伊，伊出於自衛才持刀刺之等語，但依其所述情節，
      其是在被害人之毆打行為後，才以水果刀刺向被害人兩刀（見原審卷(一)第二二
      二頁），顯見被告持刀刺向被害人之際，被害人之侵害行為已屬過去之侵害，
      被告在侵害已過去後之持刀加害行為，自不符合前揭刑法所規定之正當防衛要
      件，被告前開所辯要非可取。
（三）又本件被告在案發當時所持之前開水果刀，被告於離開現場後即將之丟棄在中
      和市○○路○段一七八巷口旁邊之大排水溝，嗣其為警查獲後帶同警方前去欲
      尋找該水果刀，惟未尋獲，乃又帶同警方購得與該水果刀相類似之另一把白色
      握柄之水果刀（即臺北縣政府警察局中和分局移送之水果刀），業據被告自陳
      在卷。經檢察官就臺北縣政府警察局中和分局移送之該白色握柄水果刀勘驗結
      果，連刀鞘長二十公分、不連刀鞘長十九．七公分，刀刃長十．二公分，刀刃
      最寬二公分、刀刃薄為○．一至○．三公分，乃單刃有尖端，有九十一年十一
      月二十五日履勘筆錄一件在卷可按（見第一九二四四號偵卷第六五頁）。從而
      ，被告當時所持有為刀尖鋒利、刀刃長逾十公分之利刃，此水果刀客觀上本極
      具危險性，足以致命，被告竟持以自正面接連刺向被害人胸腔之要害，第一刀
      雖因被害人及時閃躲而僅致左前胸下緣表淺傷，但被告仍緊接再刺第二刀，深
      及心臟，方才罷手旋即離開現場，足認被告當時用力之猛、殺意之堅，應有殺
      死被害人之犯意，灼然甚明，是被告前開所辯實無足採，本件罪證明確，被告
      犯行洵堪認定。
三、核被告所為，係犯刑法第二百七十一條第一項之殺人罪。查：
（一）被告以其曾因精神疾病在國軍桃園總醫院、國軍北投醫院就醫，並提出國軍北
      投醫院出具之診斷證明書影本一紙為憑，主張其於犯罪當時處於心神喪失之狀
      態等情。原審因而分向國軍桃園總醫院、國軍北投醫院調取被告之病歷資料後
      ，先函請行政院衛生署八里療養院鑑定被告於案發當時之精神狀態，該院鑑定
      後認「現年二十七歲之王員於二十歲時曾在國軍北投醫院住院治療，當時診斷
      為分裂性人格障礙症（schzoid personality disorder），出院後未至醫院持
      續追蹤治療，故病程不明。再者，由於此病症之病程變異性頗大，故根據本院
      短時間之精神鑑定，尚無法釐清王員於民國九十一年九月二十四日案發當時有
      無因病而致辨別行為是非及自我控制之能力顯著減弱之情事」，有該院九十二
      年六月二十七日（九十二）八療一般字第○九二○○○二三○五號函附之精神
      鑑定報告書乙份在卷（見原審卷(一)第二五九頁至第二六一頁）。原審另再函請
      亞東紀念醫院鑑定結果，該院認「王員對案發當時動機等僅能採投射他人錯誤
      之方式解釋，對描述案過程沒有怒氣之情緒波動，反如國軍桃園總醫院觀察仍
      為『情感平淡不適切』表現。於國軍桃園總醫院診斷（當時二十歲）及病史描
      述，另如王員否認犯案當時有幻覺經驗指使自己，自述犯案前後未有使用安非
      他命或其他物類濫用之行為，應係其『準分裂性人格疾患』影響人際關係發展
      及對被害人行為表現過度推理、衍生多疑及防衛行止，致生殺人事件。關於本
      次犯行之經過，王員接受評估時，雖可切題應答當時動機及約略瞭解行為前因
      後果、推理過程時，但犯案當時之是非判斷、思慮及行為之決定多半受『衝突
      之人際關係』影響，以其有限之壓力因應模式而產生衝動控制力薄弱現象。其
      犯案當時係因『固著之錯誤信念（即行為受妄想內容影響）』所致；案情經過
      細節大致王員均可詳述但反應模式固著。其當時對於此一行為之『違法性』、
      可能導致之後果，頗受『準分裂性人格疾患』影響，以致王員犯行當時對於外
      界事務之知覺理會與判斷作用，及自由決定意思能力，均較普通人之平均程度
      顯然減退，故其犯罪行為時之精神狀態，達到精神耗弱之程度」，有亞東紀念
      醫院九十二年八月十四日精神鑑定報告書一件附卷（見原審卷(二)第七頁至第八
      頁）可參，顯見被告於行為當時係處於精神耗弱之狀態，被告抗辯心神喪失顯
      不可採。又被告於行為當時既處於精神耗弱之狀態，爰依刑法第十九條第二項
      之規定減輕其刑。
（二）另被告之辯護人以證人林俊宏及張景惠於原審證詞均稱在抓到被告之前，並不
      知道被告涉及本案，證人蔡高學係因案發後查訪時，被告主動供出其傷害被害
      人之犯行，認合乎自首之要件云云。惟查，本件案發後，中和市○○路○段一
      九二號一樓開設檳榔攤之趙國良旋即目睹被告自一九六號方向而來從檳榔攤前
      面的紅磚人行道旁的馬路邊走過去，趙國良雖不認識該男子，但因該男子曾去
      買過飲料，趙國良知道該男子住在一九六號樓上，經當庭指認，被告確為該男
      子無訛，業經證人趙國良證述甚詳（見原審卷(一)第二三三頁至第二三五頁）；
      又本件於九十一年九月二十四日案發後，警員蔡高學因案發地點屬其職責區，
      曾向趙國良查訪而得知上情，經過濾一九六號之各住戶，認被告乙○○有涉嫌
      ，同年九月二十七日凌晨，蔡高學前往查探被告有無返回租住處，發現公共浴
      室有人在使用，打開門後看見被告正在洗頭，乃詢其是不是「乙○○」，被告
      答是，再詢以「劉秀員是不是你殺的」，被告仍答是，乃將被告帶回派出所等
      情，亦經證人蔡高學於原審證述明確（見原審卷(一)第一三四頁至第一三九頁）
      。參以與被告、被害人同租住在中和市○○路○段一九六號二樓之王興星於同
      年九月二十五日上午經檢察官訊問時，即表示被害人曾與同租住該樓層之男子
      因鞋子擺放問題發生口角糾紛（見第一一二二號相驗卷第十七、十八頁），以
      及被告於案發當晚、第二天、第三天均未返回租住處，顯非尋常等情，足認警
      員蔡高學乃有確切之根據而合理懷疑被告涉嫌殺人，因此在公共浴室發現被告
      時，分別詢以「乙○○」、「劉秀員是不是你殺的」時，被告於此時均回以「
      是」之應答，應非對於未發覺之罪自首，自無依刑法第六十二條規定減輕其刑
      之餘地，被告之辯護人前開抗辯，顯於法不合。
四、原審以被告所犯事證明確，援引刑法第二百七十一條第一項、第十九條第二項、
    第三十七條第二項、第八十七條第二項，審酌被告前無任何不良素行紀錄，有本
    院被告全國前案紀錄表一件在卷可稽，其因與被害人同樓層居住相處上之摩擦生
    怨，僅細故衝突即起意殺人，侵害他人生命權，造成無法彌補之損害，暨參酌其
    犯罪後態度等一切情狀，量處被告有期徒刑九年，已足警惕被告之犯行，併依其
    犯罪之性質，宣告褫奪公權五年。並斟酌被告欠缺以自由意思控制自我行為之能
    力，猶有危及他人安全之危險性，前述亞東醫院亦認被告犯行時之思維與其精神
    疾病之不規則治療、影響衝動控制及衝突行為，相關甚鉅，有施以治療之必要，
    諭知於刑之執行完畢或赦免後，令入相當處所施以監護三年。至於供被告犯罪所
    用之水果刀一把，被告已將之丟棄在中和市○○路○段一七八巷口旁邊之大排水
    溝，嗣未尋獲，有如前述，故該把水果刀應已滅失，無再予以宣告沒收之必要。
    經核其認事用法並無違誤，量刑亦屬允當。被告上訴，仍執陳詞否認有殺人故意
    ，指摘原判決不當，為無理由，應予駁回。
據上論斷，應依刑事訴訟法第三百六十八條，判決如主文。
本案經檢察官施慶堂到庭執行職務。
中      華      民      國    九十二    年     十二     月    二十四    日
                              臺灣高等法院刑事第三庭
                                  審判長法  官  張  連  財
                                        法  官  張  傳  栗
                                        法  官  黃  金  富
右正本證明與原本無異。
如不服本判決，應於收受送達後十日內向本院提出上訴書狀，其未敘述上訴之理由者
並得於提起上訴後十日內向本院補提理由書（均須按他造當事人之人數附繕本）。
                                        書記官  江  采  廷
中      華      民      國    九十二    年     十二     月    二十五    日
附錄：本判決論罪科刑法條全文
刑法第二百七十一條 (普通殺人罪)
 殺人者，處死刑、無期徒刑或十年以上有期徒刑。
前項之未遂犯罰之。
預備犯第一項之罪者，處二年以下有期徒刑。


司法院資訊處製作；財團法人民間司法改革基金會備份。
